【裁判字號】    99,判,357
【裁判日期】    990408
【裁判案由】    發明專利舉發
【裁判全文】
最  高  行  政  法  院  判  決
                                       99年度判字第357號
上  訴  人  友鑫科技股份有限公司
代  表  人  甲○○
訴訟代理人  丁○○
            鍾亦琳  律師
被 上訴 人  經濟部智慧財產局
代  表  人  乙○○
參  加  人  華泰電子股份有限公司
代  表  人  丙○○
上列當事人間發明專利舉發事件，上訴人對於中華民國97年5月8
日臺北高等行政法院96年度訴字第4108號判決，提起上訴，本院
判決如下：
    主  文
上訴駁回。
上訴審訴訟費用由上訴人負擔。
    理  由
一、上訴人前於民國91年9月19日以「整片式封膠裁切之記憶卡
    封裝製程及其製品」向被上訴人申請發明專利，經該局編為
    第00000000號審查，於93年3月11日准予專利，並於公告期
    滿後，發給發明第I199374號專利證書（下稱系爭案）。嗣
    參加人於94年4月27日以舉發證據1為系爭專利說明書公告本
    ；舉發證據2（下稱引證1）為88年2月21日公告之第0000000
    0號「半導體之封裝與其製法」發明專利案；舉發證據3(下
    稱引證2)為91年7月21日公告之第00000000號「半導體裝置
    及其製造方法」發明專利案；舉發證據4(下稱引證3) 為西
    元1999年12月14日公告之美國第0000000號專利案；舉發證
    據5(下稱引證4)為西元2001年11月27日公告之美國第000000
    0B1號專利案，認其有違核准時專利法第20條第2項之規定，
    不符發明專利要件，對之提起舉發。上訴人復於94年7月8日
    提出系爭專利申請專利範圍更正本，案經被上訴人審查准予
    更正。依卷附系爭案94年7月8日申請專利範圍更正本，其申
    請專利範圍共4項，其中第1項、第4項為獨立項，其餘為附
    屬項：「1.一種整片式封膠裁切之記憶卡封裝製程，其製作
    流程包括下列各步驟：A、準備一供多組電路板製作成形之
    電路板基材；B、在電路板基材多組預設位置處佈設被動元
    件；C、在電路板基材多組被動元件處，分別佈設所需晶片
    ；D、利用模具進行整片式壓模或點膠、印膠，以封密其上
    晶片與被動元件，並形成多組具完整電氣功能之電路區塊；
    E、將多組電路區塊予以適當裁切，而獲得多組具完整電氣
    功能之單體；F、將各單體組裝於固定規格尺寸之外殼體中
    構成一記憶卡製品；藉由以上製程設計，俾使該電路板基材
    得透過單一模具進行整片式壓模或點膠、印膠，再予以個別
    裁切成多組具完整電氣功能之構件，而可減少模具成本，同
    時達到大量生產、高擴充適用性與高成品結構強度之特性，
    使具極佳產業實用性者。2.依據申請專利範圍第1項所述之
    整片式封膠裁切之記憶卡封裝製程，其中，該記憶卡係可包
    含一般市面上常見之多媒體卡（MULTIMEDIA CARD）或加密
    卡（SECURET DIGITAL CARD）等各式記憶卡型態者。3.依據
    申請專利範圍第1項所述之整片式封膠裁切之記憶卡封裝製
    程，其中，該晶片可為快閃記憶體(FLASH）與控制晶片（
    CONTROLLER）者。4.一種由申請專利範圍第1項整片式封膠
    裁切之記憶卡封裝製程所製成之記憶卡，其特徵在於電路基
    板可放置多個晶片，使其整體之厚度較薄，可與較厚之記憶
    卡外殼體組裝。」並於96年4月9日以（96）智專三(二)04066
    字第09620195670號專利舉發審定書為「舉發成立，應撤銷
    專利權」之處分。上訴人不服，提起訴願，經遭駁回，遂提
    起行政訴訟。
二、上訴人起訴主張：系爭案之特徵係為將完成置晶之電路板基
    材經過單一模具全面封裝、單體裁切及個別裁切完成單體置
    入外殼體中以形成記憶卡結構整體觀之，然而被上訴人前述
    理由竟任意支解、分離各該步驟，而逕予謬稱系爭案不具進
    步性，顯有違法失當之處。引證案1、2、3及4之技術特徵不
    僅與系爭案不同，且上開舉發證據所欲解決習知技術之問題
    及所欲達成之功效亦相異於系爭案，是以對於熟習該項技術
    者而言，如遭遇系爭案所欲解決的問題時，亦無法輕易組合
    舉發證據之技術內容以解決該問題。再者，前述引證1、2、
    3及4中均未揭示、教示或暗示系爭案之「完成置晶之電路板
    基材」經過「單一模具全面封裝」、「單體裁切」及「個別
    裁切完成單體置入外殼體中」以形成「記憶卡結構」之整體
    性、連貫性製程步驟特徵，因而系爭案中所採用之基板及封
    裝膠體之長寬尺寸係可明顯小於符合國際標準規格尺寸之外
    殼體，並且相同尺寸之基板及封裝膠體可同時與不同規格尺
    寸之外殼體搭配，以供後續組裝於各種制式規格之外殼體中
    ，故整體製程設計可達到隨意增減基板尺寸及提升基板利用
    率之進步功效，俾使大幅減少基板及封裝膠體的浪費，以及
    大幅降低製造難度及成本。故結合前述舉發證據考量，並不
    具系爭案所表現之可減少模具成本、可達大量生產、高擴充
    適用性與高成品結構強度等顯然的進步功效。被上訴人除未
    參酌系爭案之專利說明書及圖式之記載而產生對系爭案之技
    術特徵及所欲保護之範圍的誤解外，亦未自原說明書或圖式
    所記載之事項所能明確得知之已經單獨隱含或整體隱含的固
    有的特定事項予以認識，致認舉發人所提之舉發證據已然可
    推及系爭案。又系爭案第7圖揭示其單體與記憶卡外殼之結
    合，可以完全密合，此製程之成品可提升結構強度，而引證
    案描述之結構或市面之成品，其殼體有兩種深度，單體處會
    存有空隙，故其結構強度不及系爭案；且系爭案之技術特徵
    界定於申請專利範圍第1項製程Ｄ至Ｆ，系爭案之說明係以
    隱示方式說明，且由其第7圖也可以充分表現，而引證1、2
    都未揭露系爭案此部分之技術特徵等語，求為判決撤銷訴願
    決定及原處分。
三、被上訴人則以：系爭案主要技術特徵單一模具已見於引證4
    所揭示，進行整片式壓模點膠印膠等技術特徵已見於引證1
    、3、4所揭示，將各單體組裝於固定規格尺寸之外殼體中構
    成一記憶卡製品之技術特徵已見於證據3所揭示，為熟悉該
    項技術者可藉由結合引證1、2、3或證據1、2、4所揭示而能
    輕易完成，故系爭專利申請專利範圍第1項不具進步性。系
    爭案申請專利範圍第2項如申請專利範圍第1項所述之整片式
    封膠裁切之記憶卡封裝製程，其中，該記憶卡係可包含一般
    市面上常見之多媒體卡（MULTIMEDIA CARD）或加密卡(SECU
    RET DIGITAL CARD）等各式記憶卡型態者。引證2說明書第7
    頁第19行至第21行所載，以及系爭案說明書第5頁第10行至
    第12行所述，各式記憶卡型態已為習知。系爭案附屬項2係
    包含其所引用之獨立項1全部技術內容在內，作進一步敘明
    其所引用之獨立項1外之技術特點，獨立項1已見於引證1、2
    、4所揭示而不具進步性，且附屬項2所引用之獨立項1外之
    技術特點亦已見於系爭專利說明書所述，以及引證2所揭示
    已為習知，為熟悉該項技術者可藉由結合系爭案所載先前技
    術及引證1、2、4所揭示而能輕易完成，故系爭案附屬項2不
    具進步性等語，資為抗辯，求為判決駁回上訴人之訴。
四、原審斟酌全辯論意旨及調查證據之結果，以：系爭案申請專
    利範圍第1項所載之整片式封膠裁切之記憶卡封裝製程，與
    引證2、引證3、引證4及引證5均同屬半導體封裝技術之領域
    ，均為整片式封膠裁切之記憶卡封裝製程的製程步驟。根據
    被上訴人89年10月所頒行專利審查基準第1-2-20頁之判斷，
    系爭案與引證1、引證2、引證3及引證4同屬半導體封裝技術
    之技術領域，被上訴人當然可結合引證1、引證2及引證3；
    或結合引證1、引證2及引證4之技術內容，以判斷系爭案之
    申請專利範圍第1項是否具有突出的技術特徵或顯然的進步
    。系爭案申請專利範圍第1項係透過單一模具直接進行整片
    式壓模或點膠、印膠，以形成單一封密其上晶片與被動元件
    之膠體，再予以裁切成個別完整電氣功能之構件之技術思想
    與手段，其與引證1及引證2並無二致。而系爭案申請專利範
    圍第1項所載發明，其整片封裝後裁切、再將個別完整電氣
    功能之構件組裝於固定規格尺寸之外殼體中構成一記憶卡的
    技術思想與手段，亦與引證2相同。引證2之技術特徵係批次
    化封裝製程以製作記憶卡MC的連貫性製程，包括在多連基板
    上以樹脂3對位於基座基板2上的記憶晶片1A、1B及導線6進
    行整批封裝，再進行個片化切割，然後以蓋體4被覆個片化
    切割後之各單體的記憶晶片1A與1B、導線6及基座基板2上，
    即構成記憶卡MC。證據2之技術特徵則更詳細地指出批次化
    封裝製程，其批次化封裝製程包括：先提供一電路板基材11
    ；再於電路板基材11多組預設位置處13、14、16、21、22及
    23佈設被動元件；接下來在電路板基材10多組被動元件處分
    別佈設所需晶片26；接著利用單一模具18直接進行整片式壓
    模或點膠、印膠，以形成單一封密其上晶片26與被動元件之
    膠體19；隨後將多組電路區塊予以適當裁切而獲得多組具完
    整電氣功能之單體13。此外，證據4之技術特徵同樣為批次
    化封裝製程，包括先準備一電路板基材110'/210；再在電路
    板基材110'/210多組預設位置處佈設被動元件112；接著於
    電路板基板110'/210多組被動元件處上佈設所需晶片120-1
    、120-2與120-3；接下來直接進行整片式壓模或點膠、印膠
    ，以形成單一封密其上晶片與被動元件之膠體，並形成多組
    具完整電氣功能之電路區塊220-1、220-2與220-3；隨後將
    多組電路區塊予以適當裁切而獲得多組具完整電氣功能之單
    體。引證4之技術特徵亦為批次化封裝製程，包括先準備一
    電路板基材60，再於電路板基材60上佈設被動元件，接著於
    電路板基材60上佈設所需晶片54，接下來利用單一模具70直
    接進行整片式壓模或點膠、印膠以形成單一封密其上晶片54
    與被動元件之膠體50a；接著將多組電路區塊予以適當裁切
    而獲得多組具完整電氣功能之單體30。由引證4專利說明書
    及其圖6至圖10觀之，引證4亦係於一電路板基材之多組預設
    位置處設被動元件及晶片，並利用單一模具直接進行整片式
    壓模、點膠或印膠，形成單一密封晶片與被動元件之膠體，
    並形成多組具完整電氣功能之電路區塊，裁切各區塊即可獲
    得多組具完整電氣功能之單體。換言之，系爭案利用單一模
    具對於電路板基材預設位置上多組被動元件與晶片進行整片
    式壓模、點膠或印膠，以形成單一密封膠體及多組電路區塊
    ，並藉由裁切區塊以獲得多組具完整電氣功能之單體之技術
    特徵，已為舉發引證4所揭示。又依引證1專利說明書及其圖
    1至圖3所示，舉發引證1之半導體封裝基板亦具有多個相同
    包裝位置形成之封裝物質陣列，此陣列位於阻隔條形成之空
    腔，空腔間以封裝質將基板上元件予以覆蓋，封裝質硬化後
    形成平坦表面，最後將封裝物質之間的間隙鋸開，即可分割
    成單一的包裝，故引證1已揭示系爭案之整片式壓模、點膠
    或印膠，並藉由裁切區塊以獲得多組單體之技術特徵。引證
    3專利說明書第5欄及其圖2A亦已揭示將封裝及連接打線晶片
    ，藉由分割線切開電路板之技術特徵。且引證2專利說明書
    及其圖1、圖2已揭示將單體組裝於固定規格尺寸之外殼體以
    形成一記憶卡製品之技術特徵。承上，可知系爭案申請專利
    範圍第1項之技術內容為熟習半導體封裝技術領域者藉由申
    請前既有之引證1、2及3或引證1、2及4之組合所能輕易完成
    ，自不具進步性。本件原處分理由既已敘明組合引證1、2及
    3或組合引證1、2及4均得證明系爭案不具進步性之理由，則
    上訴人主張被上訴人忽略引證4或有僅割裂比對部分製程之
    瑕疵，即不足取。又系爭案申請專利範圍第2、3項為其獨立
    項第1項之附屬項，除包含獨立項所有技術內容外，進一步
    界定如申請專利範圍第1項所述之整片式封膠裁切之記憶卡
    封裝製程之記憶卡可包含多媒體卡或加密卡等各式記憶卡型
    態，而晶片可為快閃記憶體與控制晶片。惟因組合引證1、2
    及4可證明系爭案申請專利範圍第1項不具進步性，已如上述
    。且系爭案申請專利範圍第2項所載之發明係習知技術，可
    由引證2第7頁第9行至第21行中指出記憶卡證認之，例如設
    在數位攝影機等之攜帶式電子機器內，供保存畫像等資料之
    記憶體使用，且系爭案在發明背景所提之習知技術更已明確
    指出在市面上所常見之記憶卡型式包含有多媒體卡、加密卡
    ，亦即該等記憶卡包含一般市面上常見之多媒體卡、或加密
    卡等各式記憶卡型態者，在系爭案申請前已屬習知。另依引
    證2第7頁第14行至第17行所示，其所使用之晶片可為快閃記
    憶體或控制晶片記憶卡等。且系爭案專利說明書之發明背景
    所揭露之習知技術已明確指出在傳統記憶卡之製作中，其單
    體上依序佈設被動元件與各式IC，該等IC通常包含快閃記憶
    體、控制晶片等，因此記憶卡中所佈設之晶片包含快閃記憶
    體、控制晶片等在系爭案申請前已屬習知技術。承上可知，
    各式記憶卡型態、快閃記憶體與控制晶片亦已見於引證2或
    系爭案專利說明書中，係屬於習知技術，故系爭案申請專利
    範圍第2、3項亦為熟習半導體封裝技術領域者結合系爭案之
    先前技術及引證1、2及4所能輕易完成，亦不具進步性。查
    系爭案申請專利範圍第1項所列之封裝流程F為其主要之技術
    特徵，既「將各單體組裝於固定規格尺寸之外殼體中構成一
    記憶卡製品」，而非「各單體係完全密合組裝於外殼體中構
    成一記憶卡製品」。是系爭案申請專利範圍第1項之封裝流
    程F，其文字本身既已特定明確，自無再審酌其專利說明書
    或圖式之必要。縱認系爭案申請專利範圍第1項之封裝流程F
    ，其「組裝態樣」文字本身未臻明確，而必須依專利說明書
    第8頁之說明或圖式第7圖確認其實質內容，然審酌系爭案之
    專利說明書及圖式，該發明所屬技術領域中具有通常知識之
    人並無法理解系爭案具有「各單體係完全密合組裝於外殼體
    中構成一記憶卡製品」之技術特徵。亦即，依系爭案專利說
    明書第8頁：「4.可提高成品之結構強度：如上所述之方式
    ，其裁切後係為一完整之單體，故組裝於外殼體時，其成品
    結構強度可大幅提高，加上記憶卡厚度小，可提升產品競爭
    優勢者。」及圖式第7圖內容，僅單純顯示單體組裝於外殼
    體內，而完全看不出所謂「完全密合」之技術特徵。是以，
    上訴人主張系爭案得以其專利說明書及圖示隱示上揭技術特
    徵，且上揭技術特徵為引證1、2所未揭露，即非足採。綜上
    所述，被上訴人以系爭案違反核准時專利法第20條第2項之
    規定，所為「舉發成立，應撤銷專利權」之處分，尚無不合
    。訴願決定予以維持，亦無不合，因將原決定及原處分均予
    維持，駁回上訴人之訴。
五、本院按：
(一)專利舉發係因舉發人舉發或專利專責機關職權之發動，而由專
  利專責機關再行審查業經核准審定之專利，是否具不予專利事
  由，而應否撤銷其專利權之制度，雖因專利專責機關就舉發審
  定結果之不同，就不服該舉發審定結果所提起行政訴訟之訴訟
  類型，或為撤銷訴訟或為課予義務訴訟，但其是否有應不予專
  利之事由，均應依被舉發之系爭專利核准審定時專利法規定為
  斷。經查，系爭案申請日為91年9月19日，並由被上訴人於93
  年3月11日審定准予專利，雖參加人於修正施行後之94年4月27
  日提出舉發，被上訴人於修正施行後之96年4月9日為舉發審定
  ，是系爭專利有無撤銷之原因，應以核准審定時有效之90年10
  月24日修正公布之專利法為斷。再按凡利用自然法則之技術思
  想之高度創作，而可供產業上利用者，固得依系爭專利核准時
  專利法第19條暨第20條第1項之規定申請取得發明專利。惟其
  發明如係「運用申請前既有之技術或知識，而為熟習該項技術
  者所能輕易完成時」，仍不得依法申請取得發明專利，復為同
  法第20條第2項所明定。
(二)原判決關於系爭案申請專利範圍第1項之技術內容為熟習半導
  體封裝技術領域者藉由申請前既有之引證1、2及3或引證1、2
  及4之組合所能輕易完成，自不具進步性。本件原處分理由既
  已敘明組合引證1、2及3或組合引證1、2及4均得證明系爭案不
  具進步性之理由；並逐項審查以：系爭案申請專利範圍第2至4
  項亦為熟習半導體封裝技術領域者結合系爭案之先前技術及引
  證1、2及4所能輕易完成，亦不具進步性之事實，以及上訴人
  所主張：被上訴人忽略引證4或有僅割裂比對部分製程之瑕疵
  云云，如何不足採等事項均詳予以論述，是原判決所適用之法
  規與該案應適用之現行法規並無違背，與解釋判例，亦無牴觸
  ，並無所謂原判決有違背法令之情形。上訴人上訴意旨略謂：
  引證1技術特徵係在開放空間內進行，與系爭案是在密封空間
  且加壓之單一模具下成形之概念矛盾，而引證4係解決直接將
  基板形成記憶卡結構外觀而不使用外殼，與系爭案需具有外殼
  體之特徵完全矛盾，熟知此技藝之人並無動機結合引證1與引
  證4組成系爭案之特徵。由於引證1技術本質排斥單一模具特徵
  因此無法與具有模具之引證2或引證4本質上無法結合，故系爭
  案申請專利範圍第1項並非熟習此技藝之人可結合引證1、2及3
  或引證1、2及4之組合所能輕易完成云云，無非就原審取捨證
  據、認定事實之職權行使，任意指摘原判決有違背法令情事，
  並非可採。
(三)另按系爭專利核准審定時專利法第56條第3項規定：「發明專
  利權範圍，以說明書所載之申請專利範圍為準。必要時，得審
  酌說明書及圖式。」本件原判決適用前揭規定以：若申請專利
  範圍中所載之技術特徵不甚明確，為認定專利權範圍之實質內
  容，自得援引發明說明及圖式作為解釋申請專利範圍之依據，
  圖式之作用在於補充說明書文字不足之部分，使該發明所屬技
  術領域中具有通常知識者閱讀說明書時，得依圖式直接理解該
  發明之各個技術特徵及其所構成之技術手段等見解，經核並無
  不合；另原判決就系爭案申請專利範圍第1項之封裝流程F，其
  「組裝態樣」文字本身未臻明確，而必須依專利說明書第8頁
  之說明或圖式第7圖確認其實質內容，然審酌系爭案之專利說
  明書及圖式，該發明所屬技術領域中具有通常知識之人並無法
  理解系爭案具有「各單體係完全密合組裝於外殼體中構成一記
  憶卡製品」之技術特徵，亦即依系爭案專利說明書第8頁：「
  4.可提高成品之結構強度：如上所述之方式，其裁切後係為一
  完整之單體，故組裝於外殼體時，其成品結構強度可大幅提高
  ，加上記憶卡厚度小，可提升產品競爭優勢者。」及圖式第7
  圖內容，僅單純顯示單體組裝於外殼體內，而完全看不出所謂
  「完全密合」之技術特徵等情，詳予論斷，而將判斷而得心證
  之理由記明於判決，並敘明上訴人所主張：系爭案第7圖揭示
  其單體與記憶卡外殼之結合，可以完全密合，此製程之成品可
  提升結構強度，而舉發證據描述之結構或市面之成品，其殼體
  有兩種深度，單體處會存有空隙，故其結構強度不及系爭案；
  且系爭案之技術特徵界定於申請專利範圍第1項製程Ｄ至Ｆ，
  系爭案之說明係以隱示方式說明，且由其第7圖也可以充分表
  現，而證據2、3都未揭露系爭案此部分之技術特徵云云，尚不
  足採，業如上述，經核並無違背論理法則或經驗法則，亦無判
  決不適用法規或適用不當、不備理由等違背法令情事。縱原審
  雖誤引「專利侵害鑑定要點」第35頁之說明及贅論關於「系爭
  案申請專利範圍第1項之封裝流程F ，其文字本身既已特定明
  確，自無再審酌其專利說明書或圖式之必要」等文句，惟尚不
  影響於判決之結果，與所謂判決不備理由之違法情形不相當。
  上訴意旨以：原判決以專利法第56條第3項及現行之「專利侵
  害鑑定要點」推論申請專利範圍已臻明確，不得將發明說明及
  圖示內容引入申請專利範圍有判決不適用法規或適用法規不當
  之違背法令。前述鑑定要點已於93年10月5日停止適用，非可
  作為系爭案解釋的適當法規依據；原判決認為由圖式完全看不
  出來單體和外殼體完全密合技術特徵並非真實，顯然違背專利
  審查基準規定之圖式得作為解釋申請專利範圍之依據，以及圖
  式係能在於補充說明書文字不足部分，使該發明所屬技術中具
  有通常知識者閱讀說明書時，得依圖式直接理解發明各技術特
  徵及構成之技術手段，原判決有判決不適用法規及適用法規不
  當之違背法令云云。係重述其在原審業經主張而為原判決摒棄
  不採之陳詞，殊非可採。
(四)此外，原判決依據引證2第1至2圖、第7頁第18行至22行、第11
  頁12行至17行及第11頁倒數第5至3行記載，認定：技術特徵係
  批次化封裝製程以製作記憶卡MC的連貫性製程，包括在多連基
  板上以樹脂3對位於基座基板2上的記憶晶片1A、1B及導線6進
  行整批封裝，再進行個片化切割，然後以蓋體4被覆個片化切
  割後之各單體的記憶晶片1A與1B、導線6及基座基板2上，即構
  成記憶卡MC等事實，是以原判決認定引證2將基板基座2做整批
  封裝以及利用蓋體4來安裝基板基座2之技術特徵並列結合，並
  未違反論理法則與經驗法則。上訴意旨以：引證2之基板基座2
  為與蓋體4結合，故樹脂僅對於基板基座2上之半導體元件部分
  進行封裝，若將樹脂完全覆滿基板基座，則無蓋體置放空間，
  而無法進行整批封裝，故基板基座2做整批封裝與利用蓋體4來
  安裝基板基座2技術特徵二者不得結合且為互斥擇一關係，引
  證2之封裝有半導體晶片之基板基座2顯與系爭案單體顯然不同
  ，原判決認引證2圖1與圖2揭示單體組裝於固定規格尺寸外殼
  體與事實不符，以此作為引證2得以與其他證據相結合之理由
  ，其認事用法自有違誤，應有判決不備理由之違法云云，再予
  爭執，核屬其一己主觀之見，要難謂原判決有違背法令之情事
  ，亦非可採。
(五)從而，上訴論旨，仍執前詞，指摘原判決違背法令，求予廢棄
  ，為無理由，應予駁回。
六、據上論結，本件上訴為無理由。依行政訴訟法第255條第1項
    、第98條第1項前段，判決如主文。
中    華    民    國    99    年    4     月    8     日
                    最高行政法院第六庭
                        審判長法官  吳  明  鴻
                              法官  林  茂  權
                              法官  侯  東  昇
                              法官  劉  介  中
                              法官  黃  秋  鴻
以  上  正  本  證  明  與  原  本  無  異
中    華    民    國    99    年    4     月    9     日
                              書記官  張  雅  琴


司法院資訊處製作；財團法人民間司法改革基金會備份。
